【裁判字號】    97,上,202
【裁判日期】    980113
【裁判案由】    判決離婚之損害賠償
【裁判全文】
臺灣高等法院臺南分院民事判決  97年度上字第202號
上  訴  人
即  原  告  甲○○
訴訟代理人  林維信  律師
上  訴  人
即  被  告  乙○○
訴訟代理人  郭俊廷  律師
上列當事人間請求判決離婚之損害賠償事件，兩造對於中華民國
97年10月2日臺灣臺南地方法院第一審判決（97年度家訴字第102
號）各自提起上訴，本院於97年12月30日言詞辯論終結，判決如
下
：
    主  文
兩造上訴均駁回。
第二審訴訟費用由兩造各自負擔。
    事  實  及  理  由
一、上訴人甲○○起訴主張：
  (一)、兩造原為夫妻關係，然因上訴人乙○○於婚姻關係存續中
      與人通姦，經上訴人甲○○以上開事由向法院訴請裁判離
      婚獲准，顯見兩造因裁判而離婚係可歸責於上訴人乙○○
      ，上訴人甲○○並無過失。又上訴人甲○○對於婚姻圓滿
      安全及幸福之期待，因上訴人乙○○之不忠實通姦行為而
      破壞殆盡，兩造婚姻並因判決離婚而解消，上訴人甲○○
      因此深受打擊，精神上受有莫大痛苦，迄今猶難平復等情
      ，爰依民法第1056條關於判決離婚損害賠償之規定，求為
      命上訴人乙○○應給付上訴人甲○○新台幣（下同）500
      萬元，及自起訴狀繕本送達翌日起至清償日止，按週年利
      率百分之5計算利息之判決。原審對於本件損害賠償範圍
      之認事用法應有違誤，爰就不利於上訴人部分提起上訴。
  (二)、聲明：
    1.上訴聲明：
      (1)、原判決不利於上訴人部分廢棄。
      (2)、上開廢棄部分，被上訴人應再給付上訴人460萬元，
          暨自起訴狀繕本送達之翌日起至清償日止，按週年利
          率百分之5計算之遲延利息。
      (3)、上訴人願供擔保，請准第二審宣告假執行。
      (4)、歷審訴訟費用由被上訴人負擔。
    2.答辯聲明：
      (1)、上訴駁回。
      (2)、第二審訴訟費用由被上訴人負擔。
二、上訴人乙○○則以：
  (一)、本件上訴人甲○○所請求離婚原因之非財產上損害賠償請
      求權，係併同離婚原因之請求權而產生，揆之民法第1053
      條所以規定2年之除斥期限，蓋基於若長期不行使，通常
      有請求權之一方痛苦日減，大多可推測其已不欲離婚，若
      使離婚請求權永久存續，則他方勢必處於不安之地位而威
      脅生活；基此主、從關係，則法理上被上訴人之系爭損害
      賠償請求權豈能無時效之限制，致夫妻緣盡離婚後，仍受
      對造隨時行使系爭損害賠償請求權之威脅而不安，故法雖
      無準用之明定，然衡之上述離婚請求權若逾2年除斥期間
      ，則系爭損害賠償請求權亦無所附麗而不能單獨請求。再
      從夫妻一方有上述通姦離婚原因，在採夫妻別體主義人格
      獨立之我國對他方而言，本質上易屬夫妻間侵權行為，因
      法無特別規定請求權時效，自應回歸民法第197條即一般
      侵權行為之時效適用，始符公平及立法原意，並平衡2年
      除斥期限之法旨。
  (二)、原審判決賠償金額40萬元，顯然過高：
    1.兩造曾於89年12月15日訂立協議書，其中第9點載有：「
      夫妻要準時上班、下班，下班之後互相不管對方私生活」
      、「私生活不要有流言傳出到對方耳中，要保留到對方顏
      面」等內容，縱不足以認定上訴人甲○○對上訴人乙○○
      之通姦行為有事前縱容之事實，亦足堪認定兩造間之夫妻
      情份幾已蕩然無存，上訴人乙○○通姦行為，應為上訴人
      甲○○所得預見；上訴人甲○○亦與其女友劉桂英，在協
      議書訂立前，即多次至外國出遊，有刑事案件函查入出境
      資料可證，益足認兩造間之夫妻情份早已瀕臨破滅，並進
      而各自尋求交往對象，而男女在交往之過程中，依常情推
      論遲早會發生性行為之結果，則兩造間簽署該份協議書時
      ，既同意各自過自己之私生活，則上訴人甲○○所受精神
      上之傷害，應非重大。況上訴人甲○○業已於91年間以上
      訴人乙○○通姦為由，向法院請求侵權行為之非財產上損
      害賠償，並經法院判決上訴人乙○○應賠償上訴人甲○○
      20萬元確定在案，並於離婚案件審理時撤回非財產上之損
      害賠償之請求，足見其心中所感受之本件損害已不存在。
    2.又上訴人甲○○於兩造協議書成立前即另有交往女友劉桂
      英，亦為兩造間婚姻破裂之原因，況上訴人甲○○於離婚
      案件審理中亦承認就上訴人乙○○通姦之事，其本身亦有
      過錯，則上訴人甲○○應負「與有過失」責任，原審遽認
      上訴人乙○○應負全部責任，上訴人甲○○並無過失，自
      有違誤。
    3.原審認上訴人乙○○名下雖有10筆不動產，惟漏未斟酌上
      開不動產業經上訴人甲○○訴請夫妻剩餘財產分配，並獲
      判決准予分配二分之一，原審徒以上訴人名下之財產有10
      筆不動產，並執為上訴人經濟能力之依據，有違該夫妻剩
      餘財產分配判決之認定等語，資為抗辯。
  (三)、聲明：
    1.上訴聲明：
      (1)、原判決廢棄。
      (2)、被上訴人在第一審之訴駁回。
      (3)、第一、二審訴訟費用由被上訴人負擔。
    2.答辯聲明：
      (1)、上訴駁回。
      (2)、第二審訴訟費用由上訴人負擔。
三、上訴人甲○○主張兩造原為夫妻關係，嗣因上訴人乙○○於
    婚姻關係存續中與第三人發生通姦行為，經上訴人甲○○提
    起刑事告訴後，上訴人乙○○並經臺灣高等法院臺南分院以
    91年度上易字第443號刑事判決處有期徒刑2個月確定在案；
    上訴人甲○○再以上訴人乙○○與他人通姦等事由，依民法
    第1052條第1項第2款及同條第2項等規定向法院訴請離婚，
    亦經臺灣高等法院臺南分院以91年度家上字第34號離婚事件
    受理，並依民法第1052條第1項第2款之規定判決兩造離婚確
    定等情，業據上訴人甲○○提出判決影本3份（見於原審家
    調字卷第9至28頁），並經本院依職權調閱上開民、刑事卷
    宗核閱無訛，且為上訴人乙○○所不爭執，自堪信上訴人甲
    ○○主張之上情為真實。
四、至於上訴人甲○○主張兩造婚姻關係因離婚判決而解消，上
    訴人甲○○並無過失，並因此受有精神上之痛苦，自得向有
    過失之上訴人乙○○請求非財產上之損害賠償等語，則為上
    訴人乙○○所否認，並以前開情詞置辯。是本件應審酌者為
    ：(1)上訴人甲○○得否依民法第1056條第2項之規定，向上
    訴人乙○○請求非財產上之損害賠償？(2)該損害賠償請求權
    是否罹於時效？(3)上訴人甲○○得請求之非財產上損害數額
    為何？茲查：
  (一)、按夫妻之一方，因判決離婚而受有損害者，得向有過失之
      他方，請求賠償。前項情形，雖非財產上之損害，受害人
      亦得請求賠償相當之金額。但以受害人無過失者為限，民
      法第1056條第1項及第2項定有明文。本件上訴人乙○○與
      訴外人林進男通姦之事實，於兩造前離婚訴訟中業經本院
      以91年度家上字第34號民事判決認定屬實，並依96年5月
      23日修正前民法第1052條第1項第2款判決准予兩造離婚確
      定，是兩造婚姻因判決離婚而解消，既肇因於上訴人乙○
      ○與人通姦之法定離婚事由所致，上訴人乙○○自屬有過
      失之一方，上訴人甲○○並無可歸責之離婚事由，至於上
      訴人甲○○縱曾於另案訴訟中表示上訴人乙○○通姦乙事
      ，伊本身亦有過錯等語，亦僅在表達兩造婚姻終至破裂，
      其有道德上過錯而已，自非得認上訴人甲○○為有過失之
      配偶。從而，上訴人甲○○依民法第1056條第2項之規定
      ，請求上訴人乙○○賠償其因判決離婚之非財產上損害，
      揆諸前揭規定，應屬於法有據。
  (二)、上訴人乙○○雖抗辯本件判決離婚之非財產上損害賠償請
      求權，業已罹於時效而不得請求云云。惟查：
    1.上訴人乙○○辯稱：本件離婚之非財產上損害賠償請求權
      ，係併同離婚原因之請求權而產生，若離婚原因請求權已
      逾2年除斥期間，則離婚損害賠償請求權亦無所附麗，不
      能單獨請求云云。惟按消滅時效，自請求權可行使時起算
      ，民法第128條前段定有明文；所謂請求權可行使時，乃
      指其請求權之行使，已無法律上障礙而言；而民法第1056
      條所規定之損害賠償，係指「因判決離婚而受有財產上或
      非財產上之損害而言」，則因判決離婚而受有損害之一方
      ，請求他方賠償，其賠償請求權之時效期間，自於法院判
      決離婚，始處於可行使之狀態，是上訴人乙○○辯稱離婚
      損害賠償請求權係附麗於離婚原因請求權，逾2年期間即
      不得單獨請求云云，即非有據。再者，民法第1053條所規
      定者為離婚請求權之除斥期間，與本件所爭執者為民法第
      1056條第2項因判決離婚而受有非財產上之損害賠償請求
      權，屬不同性質之權利，法復無準用之明文規定，則上訴
      人乙○○抗辯上訴人甲○○所主張因判決離婚之損害賠償
      請求權，已逾民法第1053條之除斥期間而不得請求，顯屬
      有誤，而不可採。
    2.上訴人乙○○復抗辯：本件離婚損害賠償請求權本質上屬
      夫妻間侵權行為，應適用2年短期時效，故上訴人甲○○
      之請求權業已罹於時效云云。惟民法第1056條第2項所規
      定之損害賠償，係以因判決離婚而受有非財產上之損害為
      其請求權之發生原因，與同法第184條及第195條第1項所
      規定因侵權行為而受有損害為其損害賠償請求權，此二損
      害賠償請求權之性質、發生原因與構成要件均不相同，稽
      之民法第1056條第2項之「因判決離婚」所生之請求權，
      既無如民法第197條就同法第184條及第195條等之「侵權
      行為」所造成之損害賠償請求權，設有短期時效之規定，
      自不得任意比附援引，是上訴人乙○○抗辯上訴人甲○○
      起訴請求業已逾2年之請求權時效云云，亦有誤會，自非
      可採。
    3.按請求權，因15年間不行使而消滅，但法律所定期間較短
      者，依其規定，民法第125條定有明文；而民法第1056條
      第2項之判決離婚非財產上損害賠償請求權，既無不能受
      消滅時效限制之性質，自為消滅時效客體，法又未特設短
      期時效之規定，即應回歸適用民法第125條規定之15年一
      般時效消滅期間。查兩造間訴請離婚事件係於91年7月8日
      業經本院判決確定，上訴人甲○○則於97年7月14日起訴
      請求本件離婚損害賠償，並未罹於15年消滅時效期間，是
      上訴人乙○○抗辯本件請求權已罹於時效而不得請求，非
      有理由。
  (三)、從而，本院審酌上訴人甲○○因法院判決離婚所受非財產
      上之損害，除應斟酌兩造於損害發生時（即判決離婚時）
      之身分、年齡、教育程度、社會地位、智識經驗及經濟狀
      況外，更應考量上訴人甲○○因離婚所受之精神上痛苦程
      度，亦即參酌兩造婚姻之存續期間、婚後感情及離婚事由
      所造成上訴人乙○○之精神上傷害等一切情事定之，且不
      受其後夫妻間財產制消滅致財產變動而有影響。經查：
    1.上訴人甲○○為37年11月29日生，於91年間法院判准兩造
      離婚時，上訴人甲○○當時年齡53歲，高職畢業，經營德
      興傢俱行，離婚前一年度之報稅年所得為302,015元，並
      有不動產15筆及汽車乙輛，總價值為4,456,688元；上訴
      人乙○○則為40年10月5日生，於判准兩造離婚時年值50
      歲，國小畢業，離婚前一年度之報稅年所得為57,180 元
      ，並有不動產10筆及投資乙筆，總價值5,488,986元，其
      中有三筆即坐落臺南縣仁德鄉○○○段221-85地號土地及
      同段221-10地號土地、臺南縣仁德鄉○○○段123建號建
      物即門牌號碼臺南縣仁德鄉仁愛村598號房屋等筆不動產
      之應有部分各二分之一，經上訴人甲○○請求分配夫妻剩
      餘財產勝訴確定，而應移轉登記予甲○○，有本院97 年
      度家上字第12號民事判決及最高法院97年度台上字第2458
      號裁定在卷可參，並有原審法院依職權調閱兩造全戶戶籍
      資料查詢、稅務電子閘門財產所得資料附卷足參（見原審
      卷第10、14至18、20至25、56頁）。
    2.又兩造係於64年11月11日結婚，經法院判決離婚時，婚姻
      關係存續已逾26年，上訴人甲○○既主張其因判決離婚致
      受有非財產上之損害，則兩造於法院判准離婚當時之夫妻
      感情，自應據為重要依據。基此，上訴人乙○○則抗辯以
      ：兩造於法院判決兩造離婚時，其等夫妻情份早已瀕臨破
      滅，進而各自尋求交往對象等情，並提出協議書影本乙紙
      為憑（見原審卷第30頁），參諸上開兩造於89年12月15日
      所訂立之協議書內容第9點及第10點分別書及「夫妻要準
      時上班、下班，下班之後互相不管對方私生活」、「私生
      活不要有流言傳出到對方耳中，要保留到對方顏面」等內
      容，足堪認定兩造於法院判決離婚前，兩造間夫妻情愛已
      喪失殆盡，彼此間已缺乏積極維繫婚姻之態度，難期待有
      繼續維繫婚姻及家庭生活和諧之可能；上訴人乙○○復辯
      稱：上訴人甲○○於法院判准離婚前已另有外遇對象乙節
      ，雖未舉出積極證據以實其說，然於本院90年度上易字第
      1007號誹謗案審理中，確有上訴人甲○○與配偶以外之女
      子即訴外人劉桂英於89年間多次一同出入國境而共同出遊
      之紀錄，可知上訴人乙○○懷疑上訴人甲○○另結新歡，
      尚非全然無據，益徵兩造於經法院判決離婚前，兩造間心
      結及猜忌已深，彼此間行為並已嚴重損及家庭生活之美滿
      幸福。
    3.又上訴人甲○○已就上訴人乙○○與訴外人林進男通姦行
      為所造成之非財產上之損害，向法院請求賠償，並經本院
      以92年度上易字第33號判決上訴人乙○○應與訴外人林進
      男連帶賠償上訴人甲○○20萬元確定在案，如前所述，此
      二損害賠償請求權之性質、發生原因與構成要件雖不相同
      ，然並非毫無牽連，一旦離婚原因造成之非財產上損害已
      獲得填補，難謂不生影響於判決離婚所受之非財產上損害
      之範圍，是本件上訴人乙○○業已因其通姦行為，與訴外
      人林進男連帶賠償上訴人甲○○20萬元之離婚原因損害賠
      償，亦應予以斟酌。
    4.上訴人甲○○雖主張：上訴人乙○○訴請上訴人甲○○返
      還上訴人乙○○名下土地及請求法院強制執行拆除該土地
      上上訴人甲○○所有之建物，造成上訴人甲○○莫大精神
      上痛苦云云，惟上開拆屋還地事件既為上訴人乙○○依法
      之正當權利行使，且與本件因判決離婚所受非財產上之損
      害無涉，本院自毋庸加以審酌。上訴人乙○○又辯稱：上
      訴人甲○○於兩造婚姻存續期間即在外交往女友劉桂英，
      而該原因亦是拆散兩造間家庭之事由，而主張應與有過失
      之相抵云云，然本件上訴人甲○○請求權基礎既係依據民
      法第1056條第2項所規定之因判決離婚所受有非財產上之
      損害，詳前所述，兩造之離婚判決係以上訴人乙○○與人
      通姦事由，依修正前民法第1052條第1項第2款之規定判決
      兩造離婚，是兩造間判決離婚之過失顯應完全肇因於上訴
      人乙○○，上訴人甲○○並無可歸責之離婚事由，自無過
      失相抵之適用，均附此說明。
    5.綜合上開各情，本院斟酌兩造之身分、年齡、教育程度、
      社會地位、智識經驗、經濟狀況及婚姻之存續期間等一切
      情狀，兼衡於法院判決離婚時兩造夫妻感情不佳，以及上
      訴人乙○○業已與訴外人林進男就其等間通姦行為所造成
      上訴人甲○○之非財產上之損害，經法院判決應連帶賠償
      上訴人甲○○20萬元等情，認本件上訴人甲○○請求上訴
      人乙○○賠償因法院判決離婚所受非財產上之損害，應以
      40萬元為適當，逾此所為請求，則屬過高，不應准許。
五、綜上所述，上訴人甲○○依民法第1056條第2項之規定，請
    求上訴人乙○○賠償因法院判決離婚上訴人甲○○所受非財
    產上之損害40萬元，及自起訴狀繕本送達翌日即97年8月13
    日起至清償日止按年息百分之5計算之利息，為有理由，應
    予准許，逾此範圍之請求，則屬無據，應予駁回。原審判命
    上訴人乙○○應如數給付上訴人甲○○，駁回上訴人甲○○
    其餘請求，並依職權及上訴人乙○○之陳明，分別酌定相當
    之擔保金額，為准、免假執行之宣告，核無不合。兩造上訴
    ，指摘原判決不當，求予廢棄改判，均為無理由，應各駁回
    其上訴。
六、本件判決之結果已臻明確，兩造其餘攻擊防禦方法及舉證，
    經審酌均於判決結果無影響，爰不一一論述，附此敘明。
七、據上論結，本件兩造之上訴，均為無理由，依民事訴訟法第
    449條第1項、第78條，判決如主文。
中    華    民    國    98    年    1    月    13    日
                  民事第二庭   審判長法  官  丁振昌
                                     法  官  吳上康
                                     法  官  李素靖
上為正本係照原本作成。
上訴人甲○○如對本判決上訴，須於判決送達後20日內向本院提
出上訴狀，未表明上訴理由者，應於上訴後20日內，向本院提出
理由書（須附繕本）。依法須繳納裁判費並應委任律師為訴訟代
理人，始得上訴。
上訴人乙○○不得上訴。
中    華    民    國    98    年    1     月    13    日
                                     書記官   林鈴香
【附記】
民事訴訟法第466條之1：
(1)對於第二審判決上訴，上訴人應委任律師為訴訟代理人。但上
  訴人或其法定代理人具有律師資格者，不在此限。
(2)上訴人之配偶、三親等內之血親、二親等內之姻親，或上訴人
  為法人、中央或地方機關時，其所屬專任人員具有律師資格並
  經法院認為適當者，亦得為第三審訴訟代理人。
民事訴訟法第466條之2：
  上訴人無資力委任訴訟代理人者，得依訴訟救助之規定，聲請
  第三審法院為之選任律師為其訴訟代理人。


司法院資訊處製作；財團法人民間司法改革基金會備份。
